臺灣臺北地方法院民事判決　　　　　　　　99年度國字第16號
原　　　告　趙筱溪
訴訟代理人　楊進興律師
被　　　告　台北市都市更新處
法定代理人　林崇傑
訴訟代理人　林光彥律師
被　　　告　台灣電力股份有限公司
法定代理人　陳貴明
訴訟代理人　彭國能律師
上列當事人間請求國家賠償事件，本院於民國100 年2 月23日言
詞辯論終結，判決如下：
    主  文
被告臺北市都市更新處應給付原告新臺幣陸拾肆萬玖仟佰伍拾
陸元，及自民國九十九年六月一日起至清償日止，按年息百分之
五計算之利息。
被告臺灣電力股份有限公司應給付原告新臺幣陸拾肆萬玖仟佰
伍拾陸元，及自民國九十九年六月一日起至清償日止，按年息百
分之五計算之利息。
前二項所命之給付，有任一項之被告已為給付者，於相同給付範
圍內，其餘被告於該給付範圍內同免給付責任。
原告其餘之訴駁回。
訴訟費用由被告負擔拾分之，餘由原告負擔。
本判決第一、二項於原告各以新臺幣新臺幣貳拾貳萬元供擔保後
，得假執行。但各該項被告如於假執行程序實施前，以新臺幣陸
拾肆萬玖仟佰伍拾陸元為原告預供擔保，得免為假執行。
原告其餘假執行之聲請駁回。
    事實及理由
壹、程序方面：
一、按依國家賠償法請求損害賠償時，應先以書面向賠償義務機
    關請求之。賠償義務機關對於前項請求，應即與請求權人協
    議。協議成立時，應作成協議書，該項協議書得為執行名義
    。賠償義務機關拒絕賠償，或自提出請求之日起逾30日不開
    始協議，或自開始協議之日起逾60日協議不成立時，請求權
    人得提起損害賠償之訴，國家賠償法第10條第1 項、第11條
    第1 項分別定有明文。查本件原告主張被告臺北市都市更新
    處（下稱都更處）應負國家賠償責任，經原告於民國98年11
    月16日向被告都更處請求賠償，惟為被告都更處拒絕賠償等
    情，並有原告提出被告都更處書函附卷可稽（見本院卷(一)第
    29頁），原告爰依前開規定提起本訴等情，是原告起訴時已
    履行前揭法條之前置程序規定，合先敘明。
二、次按訴狀送達後，原告不得將原訴變更或追加他訴。但有擴
    張或減縮應受判決事項之聲明者，不在此限，民事訴訟法第
    255 條第1 項第3 款載有明文。本件原告起訴時原係請求被
    告都更處、台灣電力股份有限公司（下稱台電公司）應連帶
    給付原告新臺幣（下同）218 萬4256元，及自98年11月18日
    起至清償日止按年息5 ％計算之利息等語。嗣於訴狀送達後
    ，原告於100 年1 月3 日言詞辯論期日當庭為訴之變更，減
    縮遲延利息為至起訴狀繕本送達之翌日起計算，核屬減縮應
    受判決事項之聲明，揆諸前揭規定，亦應予准許。
貳、實體部分：
一、原告起訴主張：
    (一)原告於民國96年11月29日上午8 時30分許，上班途經臺北
      市大同區至聖里至聖公園之勸學小徑時，因見前方路口交
      通號誌正好轉為綠燈，正欲快步前進時，後腳鞋跟遭突起
      之人孔蓋（下稱系爭人孔蓋）卡住，造成原告跌倒頭部直
      接撞擊路面，並致使原告顏面下顎骨顳顎關節嚴重骨折、
      數顆牙齒斷落等情（下稱系爭事故），適時原告住處社區
      管理員黃誠及其女兒黃美甄將原告攙扶起，嗣即由黃美甄
      將原告送往新光醫院急診。又系爭事故發生受傷後，原告
      因上下牙齒需被固定，才能使斷裂之左顎癒合，則原告除
      所造成之牙齒傷害外，咀嚼肌功能亦受到障礙，並自系爭
      事故發生起長達1個多月期間僅能以流質飲食充飢；且原
      告因身體虛弱，生活無法自理，住院期間及出院回家後近
      1個月療養期間均尚雇用看護人員照顧生活起居；另因無
      法工作間，亦確實造成薪資損害；復經牙醫師告知，原告
      下顎骨骨折受傷治療及恢復時間很長，此傷害並造成上下
      顎咬合不正，連帶影響臉部端正，即至此以後原告嘴型將
      無法百分之百張開，張開的嘴型亦是歪的，乃無法改變的
      缺陷；加以，原告於貿易公司從事業務工作，常需與客戶
      交談，系爭事故顯已嚴重影響原告之業務活動；遑論原告
      之配偶陳良仲為印尼台商已數十年，原告常需陪同配偶於
      印尼政界、僑界及商界等相關聚會進行社交活動，然自系
      爭事故發生後，社交活動亦嚴重受到影響。茲既系爭事故
      確實係因至聖公園之道路人孔蓋施工不良致部份邊緣突起
      路面，造成原告受有前揭損害，管理單位被告都更處就公
      共設施品質不良顯未盡其監督之責，致造成原告之重大傷
      害與損害，被告都更處即應依國家賠償法第3條規定負國
      家賠償責任；另系爭人孔蓋係屬於被告台電公司所有，被
      告台電公司對於系爭人孔蓋之設置保管亦有明顯之疏失存
      在，則依民法第191條規定亦應負賠償責任。另原告曾經
      向被告都更處請求國家賠償及向被告台電公司請求賠償均
      遭拒絕。為此，爰依侵權行為之法律關係，並依國家賠償
      法第3條、民法第191條及第185條規定，請求被告連帶賠
      償原告所受下列損害：
      1.醫療費用之損失：7 萬6556元。
      2.交通費之損失：原告至新光醫院就診7次及至臺北榮總
        就診1次，往返車資共計2400元。
      3.看護費用之損失：以一天2000元計，請求36天，總計為
        7 萬2000元。
      4.不能工作之損失：月薪3 萬3300元。
      5.精神慰撫金：200 萬元。
    (二)訴之聲明：
      1.被告應連帶給付原告218萬4256元，及自起訴狀繕本送
        達翌日起至清償日止，按年息5％計算之利息。
      2.願供擔保，以代釋明，請准宣告假執行。
二、被告都更處則以：
    (一)原告發生系爭事故係因被告台電公司之系爭人孔蓋所致，
      而系爭人孔蓋突起之位置係位於該人孔蓋之「鐵質邊框」
      及「鐵質上蓋」中間，非人行道路面與系爭人孔蓋之「鐵
      質邊框」間，且系爭人孔蓋之「鐵質上蓋」是否應高於「
      鐵質外圍」約1 公分、有無設置管理欠缺，均屬系爭人孔
      蓋之設置及管理機關即被告台電公司之權責，應與被告都
      更處無涉。又被告都更處雖曾委由國呈營造有限公司承攬
      施作「北大同更新區附近公共環境改善接續工程」，惟該
      工程於原告發生系爭事故前即已竣工完成並鋪平，且基於
      上開管理權之劃分，被告都更處亦僅就系爭人孔蓋之邊框
      與人行道間之鋪面予以平，並未就鐵質上蓋等人孔蓋設施
      加以關閉或為任何施工行為，顯見系爭人孔蓋之「鐵質邊
      框」及「鐵質上蓋」有突起1 公分之情形，確屬被告台電
      公司人孔蓋之原始設計，並非被告都更處之施工結果，故
      系爭事故之發生確實與被告之人行道工程無關連，而系爭
      人孔蓋既非被告都更處所設置或管理之公有公共設施，被
      告都更處即非國家賠償法第3 條所定之賠償義務機關，原
      非得請求被告都更處為損害賠償。況系爭事故係發生於96
      年11月29日上午8 時30分許，系爭事故發生被告都更處未
      接獲任何報案記錄，原告遲至98年11月16日請求賠償，時
      間相距約二年，事實真相已難查明。
    (二)關於原告請求賠償之金額亦屬過高：
      1.醫療費用部分：被告就醫藥費6 萬1594元部分並不表爭
        執，其餘請求金額顯然過高。
      2.交通費部分：
        原告就此部分並未提出收據證明其給付車資之次數及金
        額，尚難確認其交通費實際支出情形。
      3.看護費：
        依原告所提診斷證明書所載，原告所受傷勢為「左側下
        顎骨顳關節骨折」，其意識能力及四肢行動似未受損，
        似無聘請看護之必要，原告關於看護費請求並無必要。
      4.不能工作之損害：
        依新光醫院回函所附「病歷摘要記錄紙」所載，原告無
        法正常講話及工作之時間為4週，故原告得請求者應為4
        週即28日之不能工作之損害。
      5.精神慰撫金：
        依原告所提診斷證明書所載，原告所受傷勢為「左側下
        顎骨顳關節骨折」，其意識能力及四肢行動似未受損，
        亦未受有其他傷勢，原告請求200 萬元之精神撫慰金顯
        屬過高。
    (三)並聲明：原告之訴駁回；如受不利判決，願供擔保請准宣
      告免為假執行。
三、被告台電公司則以：
    (一)原告就系爭事故係於98年11月16日向共同被告都更處提出
      請求國家賠償，復於99年1 月22日始發函向被告台電公司
      為損害賠償之請求。原告自始即有提及被告台電公司之系
      爭人孔蓋，及系爭人孔蓋因施工不良致人孔蓋部分邊緣突
      起路面約1 公分情事，顯見原告斯時已知系爭人孔蓋係屬
      被告台電公司所有，然其於二年時效期間卻曾向被告台電
      公司為任何請求，並遲於99年1 月22日始向被告台電公司
      發函請求，此部分請求權顯已逾民法第197 條所定時效。
    (二)被告台電公司之系爭人孔蓋設備於該時段並未進行任何施
      工工程，且被告台電公司楊美陽於96年度分別於96年2 月
      20日及96年10月23日至該處巡視，並未發現人孔蓋有不平
      整之現象。反係被告都更處於系爭事故發生損害情事之地
      點，曾於96年間，適由被告都更處交由承包商國呈營造有
      限公司進行「北大同更新區附近公共環境改善接續工程（
      勸學小徑）」，並就被告台電公司設置系爭人孔蓋所在之
      人行步道上進行步道重新鋪設工程，且於施工鋪設之過程
      ，另於系爭人孔蓋旁進行人孔蓋邊框鋪面收平作業，則被
      告都更處就工程進行過程之施工需要，本即有安全維護及
      現場加以復原之義務，況系爭人孔蓋之重量非一般個人所
      得任意更動，今縱有人孔蓋不齊平現象，諒係施工過程，
      曾有施工人員利用相關工具加以更動，而嗣後未加以復原
      所致，被告都更處就該人行道之路面平順應有妥為管理及
      巡修維護之責任。是系爭人孔蓋雖係被告台電公司所設置
      ，惟係被告都更處進行更新工程，且該件工程之驗收時間
      ，適為原告稱損害事件之後，顯見被告都更處並未作好現
      場復原工作，自與被告台電公司無涉。
    (三)至原告請求損害賠償項目及金額部分，其中醫療費用部分
      得與新光醫院開立之診療記錄相符，被告台電公司對此部
      分不為爭執。然就看護費用部分，因原告請求期間係96年
      11月29日至97年1月3日，此段期間橫跨醫院治療及在家休
      養期間，對照新光醫院多係針對原告住院期間之治療狀況
      ，是對原告於住院期間需要專人加以照護，被告台電公司
      並無爭執，然在家休養期間是否尚需專人全時段照護，於
      對照新光醫院之診療資料仍尚有疑問。另就原告請求200
      萬元之精神慰撫金部分，因就系爭事故內容而言，輕重之
      間顯屬失衡，請求金額實屬過高。
    (四)並聲明：原告之訴駁回；如受不利判決，願供擔保請准免
      為宣告假執行。
四、兩造不爭執之事實：
    (一)系爭事故係發生於96年11月29日上午8 時30分許，致使原
      告顏面下顎骨顳顎關節嚴重骨折及數顆牙齒斷落，經送往
      新光醫院急診，並自96年11月29日至96年12月4 日住院接
      受治療。
    (二)臺北市大同區至聖里至聖公園勸學小徑內之系爭人孔蓋為
      被告台電公司所設置。
    (三)被告都更處曾於96年間在系爭人孔蓋所在之人行步道，委
      由承包商國呈營造有限公司進行步道重新鋪設工程，且於
      施工鋪設之過程中，另於系爭人孔蓋旁進行人孔蓋邊框鋪
      面收平作業。
    (四)原告依國家賠償法第3 條規定，於98年11月16日向被告都
      更處提起請求國家賠償事件，惟經被告都更處99年1月5日
      北市都新字工字00000000000 號書函以其非賠償義務機關
      為由，拒絕賠償在案。
    (五)被告對於原告關於醫藥費支出部分在6 萬1594元範圍內不
      爭執。
五、本件兩造爭執之要旨：
    (一)原告所受之傷害是否係96年11月29日上午8 時30分在臺北
      市大同區至聖里穿越至聖公園時，因為原告的鞋跟卡住系
      爭人孔蓋所致？
    (二)系爭人孔蓋有無原告所主張高於地面約1 公分維護不當情
      事，如有，應由何人負責？原告主張兩造應各負國家賠償
      法第3 條及民法第191 條之責任有無理由？原告復主張兩
      造應負連帶責任有無理由？
    (三)如原告前揭主張為可採，則原告的請求權有無罹於時效？
      如未罹於時效，原告得請求之數額為何？
      1.醫藥費的部分7萬6556元？
      2.交通費的損失2400元？
      3.看護費的費用7萬2000元？
      4.不能工作的損失3萬3300元？
      5.慰撫金200萬元？
六、得心證之理由：
    (一)原告所受之傷害是否係96年11月29日上午8 時30分在臺北
      市大同區至聖里穿越至聖公園時，因為原告的鞋跟卡住系
      爭人孔蓋所致？
      1.按當事人主張有利於己之事實者，就其事實有舉證之責
        任，民事訴訟法第277 條定有明文。又主張法律關係存
        在之當事人，須就該法律關係所具備之要件事實負舉證
        責任，倘不能盡其舉證責任時，即應承受不利益之結果
        ，此為舉證分把之原則。原告於起訴原因已有相當之證
        明，被告於抗辯事實並無確實證明方法，僅以空言爭執
        者，當然認定其抗辯事實之非真正，而應為被告不利益
        之裁判（最高法院18年上字第1679號判例參照）。至所
        謂舉證係指就爭訟事實提出足供法院對其所主張者為有
        利認定之證據而言，至證據之證明力由法院自由判斷之
        ，苟係基於普通日常生活之經驗，而非違背客觀上應認
        為確實之定則者，即屬合於經驗法則，不容當事人任意
        指摘（最高法院97年台上字第1401號裁判要旨可資參照
        ）。蓋民事證據法則，其一般民事心證形成之相當（完
        備）與否，祇須達到證據優勢（Preponderance of evi
        dence），不須達到明晰可信（clear and convincingp
        roof）的程度，更無須如刑事案件達到無合理可疑（be
        yond a reasonable doubt ）的程度。是以證據優勢的
        衡量，在民事事件，負舉證責任之一方所提出之證據，
        視事件性質，如已足使法院心證形成達證據優勢或明晰
        可信的程度時，即可認有相當之證明。
      2.本件原告主張其於系爭事故所受之傷害，係因96年11月
        29日上午8 時30分許在臺北市大同區至善里穿越至聖公
        園時，因鞋跟卡住系爭人孔蓋跌倒所致等情。但此為被
        告所否認，並辯稱雖對於原告之傷勢不爭執，惟認定原
        告跌倒原因是否係系爭人孔蓋凸起路面所致，仍尚有疑
        義等語。準此，依前揭民事舉證優勢原則，本件自應先
        由原告就前揭主張負舉證責任以證明至優勢證據之程度
        ，被告始須就所辯原告非因系爭人孔蓋跌倒之反證，負
        舉證責任。
      3.卷查，依原告所提出其於系爭事故發生之現場照片（見
        本院卷(一)第5 至9 頁）及當地里長證明（見本院卷(一)第
        13頁）所示，明顯可知系爭人孔蓋邊緣略有高出地面約
        1 公分，原告確因鞋跟卡住人孔蓋而跌倒之情事。復依
        證人黃誠於本99年9 月6 日言詞辯論期日到場所為之具
        結證述：「因為警衛室我接班時必須作份內的工作澆花
        澆水，當下看到一個人跌倒，我目擊是看到原告正常在
        走路，後來好像是踢到或勾到什麼東西而跌倒在一個孔
        蓋上面。我澆花的距離，是距離原告一、二十公尺。我
        看到第一時間跑過去把他扶起來，他跌倒時有點暈眩，
        在找眼鏡、鞋子、假牙，他嘴巴有流血，後來我女兒有
        過來，他正好也是護士就送原告到醫院。」、「沒有積
        水，地上是乾的，也沒有其他的障礙物，我有看到孔蓋
        有點凸出地面，鞋子在孔蓋旁邊的地上。」、「如原證
        1 的照片6 。當時我有特別注意到這個孔蓋怎麼這麼高
        ，依我的經驗法則他應該被孔蓋凸出來的地方拌倒的，
        但我無法完全確定。」、「我在澆花當下剛好看到，看
        他跌倒爬不起來。」等語，亦可得知依一般客觀經驗原
        則情形，證人黃誠既係於現場目擊原告跌倒發生系爭事
        故，且又證稱其看到系爭人孔蓋有點凸出地面及原告鞋
        子在系爭人孔蓋旁邊地上等情，則揆諸前揭民事優勢證
        據原則，本院依原告提出案發後之系爭人孔蓋照片、里
        長證明及證人黃誠之具結證詞，堪認原告發生系爭事故
        係因系爭人孔蓋略高於地面約1公分，並致卡住原告之
        鞋跟而跌倒受傷之情為真實，應屬有據。
      4.雖被告都更處、台電公司均否認證人黃誠之陳述，惟其
        僅空言因證人黃誠當時之角度及距離問題，故其證詞不
        實在，就此被告等並未另舉證明以實其說，本院自難憑
        認為被告所辯為真實。至被告都更處雖另提出系爭事故
        發生地點於96年11月29日當日關於「北大同區更新區附
        近公共環境改善接續工程」之驗收日照片，以辯稱系爭
        人孔蓋於96年11月29日系爭事故發生當日並未有凸起高
        出地面云云，然經本院細觀前開驗收日之照片，其內並
        未有系爭人孔蓋之確實近照，尚無從遽認系爭事故於原
        告發生系爭事故當日並無凸起地面約1公分之情形。茲
        既，本件被告所提出之反證均無法達成優勢地位，以令
        本院信其抗辯原告非因系爭人孔蓋卡住鞋跟所致系爭事
        故等情為真實，是被告此部分所辯即非足採。
      5.綜上所述，本件依原告提出之案發後照片、里長證明及
        證人黃誠之證詞，本院依民事訴訟所採之優勢證據為理
        由，應堪予認定原告所受之傷害確係96年11月29日上午
        8時30分在臺北市大同區至聖里穿越至聖公園時，係因
        原告的鞋跟卡住略高於地面約1公分之系爭人孔蓋邊緣
        所致受傷事實為真。
    (二)系爭人孔蓋有無原告所主張高於地面約1 公分維護不當情
      事，如有，應由何人負責？原告主張兩造應各負國家賠償
      法第3 條及民法第191 條之責任有無理由？原告復主張兩
      造應負連帶責任有無理由？
      1.按公有公共設施因設置或管理有欠缺，致人民之生命、
        身體或財產受有損害者，國家應負損害賠償責任；依第
        3 條第1 項請求損害賠償者，以該公共設施之設置或管
        理機關為賠償義務機關，國家賠償法第3 條第1 項及第
        9 條第2 項分別定有明文。而所謂管理有欠缺，係指公
        共設施於建造後未善為保管，怠為修護致該物發生瑕疵
        ，復未為必要之防護措施，致使該公共設施欠缺通常應
        具備之安全性而言。又揆諸本條所定公共設施設置或管
        理欠缺所生國家賠償責任之立法意旨，其旨在使政府對
        於提供人民使用之公共設施，負有維護通常安全狀態之
        義務，重在公共設施不具通常應有之安全狀態或功能時
        ，其設置或管理機關是否積極並有效為足以防止危險或
        損害發生之具體行為，倘其設置或管理機關對於防止損
        害之發生，已為及時且必要之具體措施，即應認其管理
        並無欠缺，自不生國家賠償責任，故國家賠償法第3 條
        公有公共設施之管理有無欠缺，仍須視其設置或管理機
        關有無及時採取足以防止危險損害發生之具體措施為斷
        （最高法院92年度台上字第2672號判決意旨參照）。準
        此，國家賠償法第3 條第1 項所規定公有公共設施因設
        置或管理欠缺而生之國家賠償責任，係採無過失責任賠
        償主義，不以故意或過失為責任要件，祇須有公有公共
        設施因設置或管理有欠缺，致人民生命、身體或財產受
        損害，國家或其他公法人即應負賠償責任，至國家或其
        他公法人對該設置或管理之欠缺有無故意或過失，或於
        防止損害之發生已否善盡其注意義務，均非所問（最高
        法院73年度台上字第584 號判決參照）。又公有公共設
        施之設置或管理之欠缺所生之國家賠償責任，雖採無過
        失責任主義，惟仍須符合「設置或管理有欠缺」、「設
        置或管理之欠缺與人民受損害間具有相當因果關係」之
        構成要件，始足當之，非謂人民受有損害之結果係因公
        有公共設施所造成者，國家即需負賠償責任。
      2.本件被告都更處所辯稱造成系爭事故發生之系爭人孔蓋
        非其所設置或管理之公有公共設施，被告非賠償義務機
        關云云。惟依台北市市區道路管理規則第17條第1 項「
        市區道路主管機關對轄區道路○○道路內之共同道路，
        應負責經常養護，以保持各項設施之完整，遇有災害或
        意外毀損，應迅速檢修，以維暢通」之規定，復承前揭
        國家賠償法第3 條第1 項立法意旨之闡釋，可知縱系爭
        人孔蓋非被告都更處所設置或管理，然系爭人孔蓋所立
        於之道路即勸學小徑於系爭事故發生時，乃為被告都更
        處所負責管理及維護，對於該勸學小徑路段有無不平坦
        、人孔蓋是否凸起或凹落、及發生塌陷或裂痕情事，被
        告都更處仍有發現缺失並通知使用人及代為修繕之義務
        存在；遑論，被告都更處於系爭事故發生地點所進行之
        「北大同更新區附近公共環境改善接續工程（勸學小徑
        ）」工程，係於96年8 月15日開工，96年11月7 日竣工
        開放通行，96年11月29日驗收完成並點交大同區公所接
        管維護（見本院卷(一)第29頁），被告都更處既委由國呈
        營造有限公司於勸學小徑施作工程，且已開放通行，則
        其就施作範圍於竣工開放後至移交大同區公所接管前期
        間，本應即負起維護該段路面之整平責任，若因此謂系
        爭人孔蓋突起部分為「鐵質邊框」及「鐵質上蓋」情形
        ，被告都更處即無須就該路段平坦與否負任何維護之責
        任，實難認符事理之平。是本院認仍應審究被告都更處
        所負責管理維護之勸學小徑之道路鋪設及系爭人孔蓋等
        設施是否具備一定之使用目的及使用方法，及原告受傷
        與前開管理欠缺是否具有相當因果關係，被告都更處稱
        其非賠償義務機關顯有未洽。至於被告雖另稱系爭事故
        發生之勸學小徑於工程驗收後，其人行道管理機關應係
        臺北市大同區公所云云，惟依被告都更處所提出「北大
        同更新區附近公共環境改善接續工程（勸學小徑）」驗
        收暨點交接管紀錄（見本院卷(一)第29、86頁）之記載，
        被告都更處係於96年11月29日上午10時始移交於臺北市
        大同區公所接管，顯見系爭事故所發生之同日上午8 時
        30分許，其管理及維護機關仍係由被告都更處負責，被
        告都更處此部分抗辯，亦屬無據。
      3.又承前揭(一)所述，本件原告所受之傷害既係96年11月29
        日上午8 時30分在臺北市大同區至聖里穿越至聖公園之
        勸學小徑時，因原告的鞋跟卡住略高於地面約1 公分之
        系爭人孔蓋邊緣所致，而被告都更處當時係系爭人孔蓋
        所在勸學小徑之管理機關，即應負有發覺及巡修系爭人
        孔蓋有無凸起路面之義務，亦已如前所述，茲既勸學小
        徑之系爭人孔蓋凸起路面約1 公分未能及時修補，或由
        被告都更處通知系爭人孔蓋之所有人被告台電公司加以
        修補，更未設置警告標誌，顯已不具備通常應有之狀態
        及功能，自係公共設施之設置或管理之欠缺，原告因此
        受有身體或財產上之損害顯有相當因果關係存在，依前
        開說明，應得依國家賠償法第3 條第1 項規定及第9 條
        第2 項規定，請求被告都更處負賠償責任，堪予認定。
      4.次按土地上之建築物或其他工作物所致他人權利之損害
        ，由工作物之所有人負賠償責任，民法第191 條第1 項
        前段定有明文。雖被告台電公司辯稱其於系爭事故發生
        時段，就系爭人孔蓋並未進行任何工程，反係被告都更
        處於其時正進行公園更新工程，有關施工不良所生之損
        害，應由實際進行施工者負責者損害賠償，並據其提出
        施工過程照片為佐（見本院卷(一)第54至55頁）。惟查，
        被告台電公司所提出之照片均為施工進行中所照，是否
        足認為被告都更處所進行之更新工程於完工後有未確實
        復原情形，不無疑義；況依被告都更處於99年1 月5 日
        北都新工字第00000000000 號書函所載，該「北大同更
        新區附近公共環境改善接續工程（勸學小徑）」之更新
        工程已於96年11月7 日竣工開放通行，被告台電公司於
        工程竣工後至原告發生系爭事故期間，就其所有之系爭
        人孔蓋難謂無管理及維護之義務，則原告既因被告台電
        公司所有之系爭人孔蓋凸起路通約1 公分而致跌倒受傷
        ，被告台電公司復未能另舉實證證明系爭人孔蓋凸起路
        面係因被告都更處進行更新工程未復原，是依前揭規定
        ，原告亦得依民法第191 條第1 項前段規定，請求被告
        台電公司賠償其所受之損害。
      5.至於，被告台電公司另抗辯就系爭人孔蓋之維護方式，
        係採行巡視方式進行，並分別於96年6 月20日、96年10
        月23日由員工楊美陽至該處巡視，其時並未發現系爭人
        孔蓋有平整之現象云云。然依被告提出附卷之「高低壓
        人手孔巡視記錄表」所載（見本院卷(二)第6 、7 頁），
        被告台電公司員工縱確實分別有於該二日至系爭人孔蓋
        所在處巡視，然距離系爭事故發生即同年11月29日至少
        亦已一月有餘，而人孔蓋凸起之原因多端，車輛或行人
        經過次數、耗損等因素，均為可能造成系爭人孔蓋凸起
        之原因，若仍於如此短暫時間內，仍出現人孔蓋凸起之
        不平整情形，足見被告台電公司巡視是否確實盡其人孔
        蓋維護之義務，仍不無疑問。故被告台電公司既未能更
        確實舉證證明其已盡善良管理人注意義務，其抗辯無過
        失，尚不足採。
      6.末按不真正連帶債務，係數債務人基於不同之債務發生
        原因就同一內容之給付，對於同一債權人各負全部給付
        義務，因一債務人給付，他債務人即同免其責任（92年
        度台上字第1540號判決意旨參照）。查本件被告都更處
        應依國家賠償法第3 條第1 項之規定，就其管理之公有
        公共設施即勸學小徑路面，在管理維理上之欠缺，所導
        致之本件損害負賠償責任；而被告台電公司則應依民法
        第191 條第1 項前段規定之侵權行為之法律關係，負損
        害賠償責任，且與前被告都更處之賠償責任，彼此間發
        生原因不同，亦非對同一債權人負同一內容之給付，自
        與連帶法律關係有別，應屬為不真正連帶債務之法律關
        係。雖原告主張被告都更處、台電公司依民法第185 條
        規定應負共同侵權行為之損害賠償責任，二者間為連帶
        法律責任，然原告就此並未具體指摘被告所為之共同侵
        權行為為何，顯已足憑。故被告都更處與台電公司間應
        成立不真正連帶之賠償責任。
      7.綜上所述，被告都更處應依國家賠償法第3 條第1 項規
        定、被告台電公司應依民法第191 條第1 項前段規定，
        對原告負不真正連帶之損害賠償責任。
    (三)如原告前揭主張為可採，則原告的請求權有無罹於時效？
      如未罹於時效，原告得請求之數額為何？
      1.被告台電公司雖又抗辯原告早於96年11月29日即發生侵
        權行為情事，然原告卻遲至99年1 月22日始發函被告台
        電公司請求損害賠償，是依民法第197 條規定，原告請
        求權應已罹於時效云云。惟按關於侵權行為損害賠償請
        求權之消滅時效，應以請求權人實際知悉損害及賠償義
        務人時起算（參照最高法院72年台上字第738 號判例意
        旨）。查本件原告主張其係於被告都更處99年1 月5 日
        北都新工字第00000000000 號書函，始知系爭人孔蓋係
        被告台電公司所有，並應由被告台電公司負侵權行為之
        損害賠償責任，則依前揭說明，本件請求權之消滅時效
        應以原告知悉系爭人孔蓋所有人為被告台電公司時為計
        算時效之起始，是被告台電公司抗辯本件原告請求權時
        效應自96年11月29日起算，故已罹於時效，為無理由。
      2.末按國家損害賠償，除依本法規定外，適用民法規定，
        國家賠償法第5 條定有明文。又因故意或過失，不法侵
        害他人之權利者，負損害賠償責任；不法侵害他人之身
        體或健康者，對於被害人因此喪失或減少勞動能力或增
        加生活上之需要時，應負損害賠償責任；不法侵害他人
        之身體、健康、名譽、自由、信用、隱私、貞操，或不
        法侵害其他人格法益而情節重大者，被害人雖非財產上
        之損害，亦得請求賠償相當之金額，民法第184條第1項
        前段、第193 條第1 項及第195 條第1 項前段分別定有
        明文。被告都更處就其管理之公有公共設施，在管理上
        之欠缺，導致系爭事故；被告台電公司，因其於土地上
        之工作物致本件原告權利之損害，即應依民法第184 條
        第1 項前段、第193 條第1 項及第195 條第1 項之規定
        ，對原告負不真正連帶債務之賠償責任。玆審酌原告之
        各項損害賠償請求如下：
        (1)醫藥費用部分：
          原告主張其因而須支出醫療費用7 萬6556元等情，業
          據其提出醫療收據、新光吳火獅紀念醫院醫療費用收
          據（見本院卷(一)第19至26頁、73頁）附卷可稽，被告
          對於醫藥費均不爭執（見本院卷(一)第195 頁），應予
          准許。
        (2)交通費部分：
          原告請求交通費2400元，惟未能提出任何車資支出之
          證據或估算標準，不應准許。
        (3)看護費用部分：
          原告主張因身體虛弱，生活無法自理，住院期間及出
          院回家後一個月療養期間均須雇用看護人員，看護費
          用以一天2000元計，共計請求36天（96年11月29日起
          至97年1 月3 日止），合計為7 萬2000元，並提出看
          護費收據（見本院卷(一)第14頁）為證等情。被告都更
          處辯稱原告所受傷勢為「左下側顎骨顳顎關節頭骨折
          」，其意識能力及四肢行動似未損，應無請求看護之
          必要；被告台電公司則辯稱對於原告住院期間（96年
          11月29日至96年12月4 日）之看護費支出並無爭執，
          惟原告在家休養期間是否尚需專人全時段照護，不無
          疑問云云。然依新光醫療財團法人新光吳火獅紀念醫
          院函復本院之病歷摘要記錄紙所載：「患者於術後因
          牙齒無法開合，僅能進食流質食物，確實無法正常講
          話及正常工作，一般固定時間需4週。是否需請看護
          一事，則需視患者個人狀況，家中有無照顧者而定，
          僅能回覆患者住院期間檢查發現患者手術亦因跌倒而
          受傷，可能會影響患者日常生活照顧能力，至於時間
          長智，無法給予確切日數」等語（見本院卷(一)124 頁
          ），可知原告術後僅能進食流質食物，確實無法正常
          講話及工作，牙齒固定時間約需4週，且原告於住院
          期間亦因手術而跌倒受傷情事，顯見原告宜由他人協
          助照顧日常生活，其請求看護費之給付尚在必要範圍
          。惟依前揭病歷摘要記錄紙所載，本院認原告請求看
          護照顧之時間以4週即28天應屬適當，則以一天2000
          元為計算，原告請求看護費在5萬6000元之範圍內為
          有理由，應予准許。逾此部分之請求，則屬無據。
        (4)不能工作之損失部分：
          原告又主張其因系爭事故發生受有傷害，致無法工作
          ，造成薪資上損害3 萬3300元等情。被告都更處則辯
          稱原告僅得請求4 週即28天之不能工作損害云云。然
          承如前揭新光醫院之病歷摘要記錄紙所載，原告無法
          正常工作及正常講話之時間約為4週即28天，故本院
          審酌其傷勢及病歷摘要記錄紙，認原告主張因休養而
          不能工作之損失應以28天計算為宜。又依原告所提出
          之各類所得扣繳暨免扣繳憑單（見本院卷(一)第199 頁
          ），原告於96年期間之薪資收入計21萬6000元，平均
          月薪資即為1 萬8000元，自應以此為計算原告不能工
          作之損害數額，雖原告另主張其年所得顯不然止於此
          ，惟未為提出證明，本院以此為據非無不合。是原告
          請求不能工作之損失在1萬6800元（計算式：1萬8000
          ÷30×28＝1 萬6800元）之範圍，應予准許。逾此部
          分，亦無理由。
        (5)慰撫金部分：
          按慰撫金之賠償其核給之標準固與財產上損害之計算
          不同，然非不可斟酌雙方身分資力與加害程度，及其
          他各種情形核定相當之數額。其金額是否相當，自應
          依實際加害情形與被害人所受之痛苦及雙方之身分、
          地位、經濟狀況等關係決定之（最高法院著有51年台
          上字第223 號判例參照）。原告另請求慰撫金200 萬
          元部分，經本院審酌原告因被告都更處管理之道路設
          置有疏失、及被告台電公司所有之系爭人孔蓋凸出路
          面，致使其跌倒頭部直接撞擊路面，造成原告顏面下
          顎骨顳顎關節嚴重骨折、數顆牙齒斷落之傷害。復參
          酌新光醫院病歷摘要記錄紙所載，原告於系爭事故發
          生後，尚接受手術治療長達一個月期間無法正常講話
          及正常工作，僅能進食流質食物；及台北榮民總醫院
          之診斷證明所載：「患者摔倒後致左側顳顎關節斷裂
          ，致右側上下顎咬合不夠緊密，形成略微頰歸錯斂，
          需進一步整復處理。」（見本院卷(一)第12頁），堪認
          原告之身體、精神受極大痛苦，其請求慰撫金之給付
          ，應屬正當。而本院於斟酌原告上開受傷情形、精神
          痛苦及將來影響，並衡以兩造之身份、地位、經濟狀
          況等一切情狀後，認原告請求精神慰撫金200 萬元，
          尚屬過高，應以50萬元為適當。逾此部分之請求，則
          無理由，應予駁回。
      3.承前，原告所得請被告賠償之金額為64萬9356元（計算
        式：7 萬6556元＋5 萬6000元＋1 萬6800元＋50萬元＝
        64萬9356元）。
七、綜上所述，原告依國家賠償法第3 條第1 項、民法第191 條
    第1 項及第185 條之規定，請求被告連帶賠償損害，即於就
    醫療費用7 萬6556元、看護費5萬 6000元、不能工作之損失
    1 萬6800元及慰撫金50萬元，合計為64萬9356元之範圍內，
    請求被告都更處及被告台電公司負如主文所示之不真正連帶
    損害賠償責任，為有理由，應予准許。逾此範圍之請求，即
    屬無據，應予駁回。
八、假執行宣告：
    兩造兩造均陳明願供擔保，請准宣告假執行及免假執行。原
    告勝訴部分，經核均無不合，分別審酌相當之金額准許之。
    原告敗訴部分，其假執行之聲請亦失所附麗，應併駁回之。
七、兩造其餘之攻擊或防禦方法及證據資料，經本院斟酌後，認
    為均不足以影響本判決之結果，自無逐一詳予論駁之必要，
    併此敘明
九、結論：原告之訴為一部有理由、一部無理由，依民事訴訟法
    第79條、第390 條第2 項、第392 條第2 項，判決如主文。
中    華    民    國   100    年    3     月    10    日
                  民事第四庭    法  官  趙子榮
以上正本係照原本作成
如對本判決上訴，須於判決送達後20日內向本院提出上訴狀。如
委任律師提起上訴者，應一併繳納上訴審裁判費。
中    華    民    國   100    年    3     月    10    日
                                書記官  謝榕芝